【裁判字號】    89,簡上,118
【裁判日期】    900307
【裁判案由】    給付貨款
【裁判全文】
臺灣新竹地方法院民事判決  八十九年度簡上字第一一八號
    上  訴  人  丁○○○○
    法定代理人  丙○○
    訴訟代理人  乙○○
   被 上 訴 人  北誼興業股份有限公司
                        設台北市○○○路○段二六七號五樓
    法定代理人  甲○○  住同右.
    訴訟代理人  戊○○  住同右.
右當事人間請求給付貨款事件，上訴人對於中華民國八十九年九月三十日本院竹北簡
易庭八十九年度竹北簡字第一四三號第一審判決提起上訴，本院判決如左：
    主    文
原判決廢棄。
被上訴人在第一審之訴駁回。
第一、二審訴訟費用由被上訴人負擔。
    事    實
甲、上訴人方面：
一、聲明：求為判決如主文所示。
二、陳述：除與原審判決書所載相同予以引用外，補稱：
（一）上訴人並未積欠被上訴人任何款項，因為系爭貨款之前後都有交易，中間這筆
      款項（即系爭款項）不是上訴人欠的，而液化石油氣（俗稱桶裝瓦斯）之銷售
      流程係由配送中心經理全權處理，上訴人並無權自行採購，更遑論借牌予他人
      ，若經查獲，即需繳交新台幣（下同）二百萬元之罰款，故上訴人並未將牌借
      給第三人吳先生，上訴人每日所需之桶裝瓦斯皆向配送中心取得，再自行銷售
      至顧客家中，結算時亦是依照配送中心於每個月月底統一處理後寄來的發票，
      以現金或支票，照發票上之金額支付予配送中心經理，再由配送中心支付予進
      氣廠商（即被上訴人），上訴人絕無拖延或未付貨款予配送中心之情事；再進
      貨發票之數量及金額，亦由配送中心經理全權處理，上訴人無權置喙。
（二）被上訴人於原審所提之銷售清單並非上訴人之送貨單，亦非上訴人所簽收；進
      氣廠商之請款單、銷售清單及發票均係交給配送中心經理，再由經理交給上訴
      人，貨款也是由上訴人跟經理算。
三、證據：除援用第一審所提證據外，並提出新竹縣湖口、新豐區液化石油氣合作配
    送中心章程影本及協議書影本各一份、北誼興業股份有限公司通宵工廠代運瓶裝
    氣送氣收瓶登記卡影本二份及發票影本十一份等件為證。
乙、被上訴人方面：
一、聲明：請求駁回上訴人之上訴。
二、陳述：除與原審判決記載相同者茲引用之外，補稱：
（一）上訴人提貨之一般流程均係透過配送中心，錢也付給配送中心，惟系爭貨款係
      因上訴人借牌予吳先生，由吳先生直接向被上訴人取貨，並未透過配送中心，
      與一般之正常流程有所不同。
（二）縱上訴人未借牌予吳先生，被上訴人於吳先生提貨後，於民國八十七年二月二
      十八日有寄發票、銷貨對帳單給上訴人，上訴人核對後並未為反對之表示，且
      拿去作為營業稅進項稅額之扣抵，足認上訴人已知吳先生表示為其代理人而向
      被上訴人訂貨，竟不為反對之表示，對於被上訴人應負表見代理之授權人責任
      。
    理    由
一、本件被上訴人原起訴主張上訴人自七十八年二月起至同年三月止，陸續向被上訴
    人購買瓦斯，共積欠貨款十九萬二千零七十九元，經多次催討，上訴人均置之不
    理，且液化石油氣之正常銷售流程雖均透過配送中心，然本件係上訴人借牌予第
    三人吳先生，由吳先生直接向被上訴人取貨，並未透過配送中心，與一般之正常
    流程有所不同；再被上訴人於吳先生提貨後，寄送發票、銷貨對帳單給上訴人，
    上訴人核對後並未為反對之表示，且以之作為營業稅進項稅額之扣抵，爰依代理
    之法律關係請求上訴人給付上開貨款及自起訴狀繕本送達翌日即八十九年八月八
    日起至清償日止，按週年利率百分之五計算之利息等情；上訴人則以液化天然氣
    之進貨及請款，乃至於發票之開立，均係透過配送中心統一處理，上訴人亦將貨
    款直接交付予配送中心經理，從未直接向被上訴人訂貨，亦無積欠被上訴人貨款
    ，更未借牌給吳先生等語資為抗辯。
二、查本件被上訴人主張其係一液化石油氣經銷商，所營項目以販賣液化石油氣及為
    客戶提供將液化石油氣灌裝至鋼瓶之服務等為主，被上訴人為其客戶，曾向其訂
    購液化石油氣而未付貨款之事實，固據其在原審提出銷售灌裝清單、統一發票及
    銷貨對帳單等為證，惟為上訴人所否認，並辯稱：從未直接向被上訴人訂貨，且
    液化石油氣之正常銷售流程，訂貨、請款及發票之開立均係透過配送中心統一處
    理，貨款亦直接給付予配送中心經理等語，且據其提出新竹縣湖口、新豐區液化
    石油氣合作配送中心章程影本及協議書影本、北誼興業股份有限公司通宵工廠代
    運瓶裝氣送氣收瓶登記卡影本二份及發票影本十一份等件為證，被上訴人對兩造
    間液化石油氣之正常銷售流程確係透過配送中心一節亦不爭執，是在正常情形下
    ，液化石油氣之訂貨、取貨及付款，均需透過配送中心作為媒介之事實，應堪認
    為真實。
三、按當事人主張有利於己之事實者，就其事實有舉證之責，民事訴訟法第二百七十
    七條前段定有明文；又在舉證責任之分配上，主張變態事實者，應就變態事實之
    存在負舉證責任；再所謂代理，係代理人以本人名義，於代理權限內，所為意思
    表示或所受意思表示，而其效果直接及於本人之制度。查被上訴人主張系爭貨款
    係因上訴人借牌給第三人吳先生所生，是吳先生直接向被上訴人取貨，並未透過
    配送中心，與正常之銷售流程不同之事實，雖據其提出銷售灌裝清單、統一發票
    及銷貨對帳單影本等件為證，惟上訴人否認有何借牌之情事，且辯稱並未授與任
    何人代理權，則被上訴人應就此有利於己之事實負舉證之責，然被上訴人所提之
    銷售灌裝清單、統一發票及銷貨對帳單等，並無法認定上訴人確有授權予吳先生
    之事實，此外，亦無其他證據證明上訴人曾經借牌予吳先生，是參諸舉證責任分
    配原則，被上訴人此部份之主張，自不足採；故縱使第三人吳先生曾經以被上訴
    人之名義，向上訴人訂購液化石油氣，亦屬無權代理之行為，是本件所應予審究
    者，係為第三人吳先生與上訴人間，究為狹義之無權代理行為？亦或係上訴人有
    表見之事實，足使被上訴人信第三人吳先生有代理權存在而構成表見代理之情形
    ？茲分別詳述如下。
四、次按，由自己之行為表示以代理權授與他人，或知他人表示為其代理人而不為反
    對之表示者，對於第三人應負授權人之責任，民法第一百六十九條前段定有明文
    ；承前所述，表見代理之情形有二：「由自己之行為表示以代理權授與他人」及
    「知他人表示為其代理人而不為反對之表示者」，前者，依最高法院四十年台上
    字第一二八一號判例所示「本人就他人以其名義與第三人所為之代理行為，應負
    授權人之責任者，須以他人所為之代理行為，係在其曾經表示授與他人代理權之
    範圍內為其前提要件。」意旨，即須以本人曾為代理權授與範圍之表示，且表見
    代理人之代理行為屬本人之表示授權範圍為前提條件，查本件被上訴人並無任何
    證據足資證明上訴人曾表示授與第三人吳先生代理與被上訴人訂購液化石油氣之
    權利，上訴人就此亦為否認，是依前開最高法院判例意旨，上訴人應無民法第一
    百六十九條「由自己之行為表示以代理權授與他人」之情形。再者，依最高法院
    六十八年台上字第一○八一號判例所示：「民法第一百六十九條所謂知他人表示
    為其代理人而不為反對之表示者，以本人實際知其事實為前提，其主張本人知此
    事實者，應負舉證之責。」意旨，被上訴人就其主張上訴人之吳先生表示為其代
    理人之事實應負舉證之責。查被上訴人主張系爭貨款之銷售灌裝清單，名稱係書
    寫為上訴人，並由向被上訴人訂貨之第三人吳先生所簽收，再被上訴人於吳先生
    提貨後，於八十七年二月二十八日有寄送買受人為上訴人之發票、銷貨對帳單給
    上訴人，上訴人核對後並未為反對之表示，且拿去作為營業稅進項稅額之扣抵一
    節，為上訴人所否認，被上訴人既無法證明簽收之吳先生為上訴人之員工，亦無
    任何證據證明系爭貨款之發票及銷貨對帳單係直接寄給上訴人，即無以證明上訴
    人明知第三人吳先生以其名義向被上訴人訂貨，而不為反對之表示；則揆諸上開
    判例說明，被上訴人據以主張上訴人應負表見代理之責任，實不可採。再衡諸常
    情，液化石油氣之正常銷售流程既係均透過配送中心作為媒介，且上訴人於系爭
    貨款之前後均有就液化石油氣為交易之情事，業據其提出發票影本及被上訴人通
    宵工廠代運瓶裝氣送氣收瓶登記卡影本等件為證，被上訴人對此亦不爭執，自堪
    信為真實；然被上訴人於發現有未透過配送中心，而擅自訂貨之異常交易情形時
    ，理應即時通知上訴人，以明究竟，被上訴人竟未採取任何行動，而任由第三人
    吳先生擅自取貨，則被上訴人據此主張有表見代理之情形，衡情自無理由；況依
    據上訴人提出之新竹縣湖口、新豐區液化石油氣合作配送中心章程第八條規定「
    凡參加本中心計劃配送之成員，應將所經銷行政院國軍退除役官兵輔導委員會液
    化石油氣供應處核配之液化石油氣配額及數量，全數繳交本中心統一辦理提運、
    分裝、配送，不得私自以其他氣源暗中供售，一經查獲，視同違規，違規者罰二
    百萬元整，並報請供應處懲罰。」，有上訴人提出之上開章程影本一份附卷可稽
    ，上訴人既為參與配送計劃之成員，若有私自訂貨之行為，攸關上訴人之權益甚
    鉅，衡情應無不按正常程序訂貨之情形，是被上訴人據其所提之發票、銷售清單
    等，即謂上訴人有何表見代理之情事，仍尚不足採。
五、綜上所述，本件被上訴人請求上訴人給付貨款十九萬二千零七十九元及其法定遲
    延利息云云，惟被上訴人就第三人吳先生以上訴人名義訂貨之事實，既無法舉證
    證明係上訴人授權予第三人訂貨之有權代理；對上訴人有何表見代理之行為，亦
    無法舉證以實其說，從而被上訴人之請求即屬無理由，不應准許。原審未能審酌
    被上訴人對其所主張上訴人係授權與第三人訂貨或上訴人有表見代理情事等節未
    盡其舉證責任，而判命上訴人應給付被上訴人十九萬二千零七十九元及自八十九
    年八月八日起至清償日止按週年利率百分之五計算之遲延利息，於法即有未合，
    上訴意旨指摘原判決此部份不當，求予廢棄改判，為有理由，自應由本院予以廢
    棄改判，如主文第一、二項所示。
六、本件判決之基礎已臻明確，兩造其餘之攻擊、防禦方法及舉證，核與判決結果無
    影響，爰不一一予以論述，併此敘明。
七、據上論結，本件上訴為有理由，依民事訴訟法第四百三十六條之一第三項、第四
    百五十條、第七十八條，判決如主文。
中      華      民      國    九十      年      三      月      七      日
                                台灣新竹地方法院民事第二庭
~B審判長法官  蔡孟芳
~B法      官  雷雅雯
~B法      官  林南薰
右為正本係照原本作成。
本判決不得上訴。
~B法院書記官  林淑瑜
中      華      民      國    九十      年      三      月      七      日


司法院資訊處製作；財團法人民間司法改革基金會備份。
